臺灣雲林地方法院民事判決　　　　　　　93年度簡上字第54號
上　訴　人　甲○○
訴訟代理人　乙○○
被　上訴人　丙○○
訴訟代理人　丁○○
上列當事人間請求損害賠償事件，上訴人對於中華民國93年7月2
2 日本院斗六簡易庭93年度六簡字第161號第一審判決提起上訴，
本院於民國94年2 月2 日言詞辯論終結判決如下：
    主  文
上訴駁回。
第二審訴訟費用由上訴人負擔。
    事  實
甲、上訴人方面：
一、聲明：
  (一)原判決不利上訴人部分廢棄。
  (二)上開廢棄部分，被上訴人應再給付上訴人新台幣（下同）44
    9,850 元，及自民國93年2 月28日起至清償日止，按年利率
    百分之五計算之利息。
二、陳述：除與原判決記載相同者，茲引用之外，補稱：
  (一)上訴人確因被上訴人之傷害以致罹患焦慮症而發生輕生情況
    ，被上訴人對上訴之長期欺凌虐待，未成傷部分，固不構成
    傷害罪，但被上訴人以凌虐上訴人之意思，而對上訴所為之
    精神虐待，亦係與上訴人罹患焦慮症有關聯，上訴人請求被
    上訴人賠償500,000 元，應屬合理，原審駁回其中449,850
    元，顯有未洽。
  (二)上訴人自幼雖智能不足，學習能力較低，但並無任何精神疾
    病，因遭上訴人長期身心凌辱，以致罹患憂鬱症，故自92年
    9 月27日起，即至長庚醫院精神科治療，經醫師診斷，需長
    期治療，嗣上訴人除定期接受西醫治療外，並透過民俗療法
    收驚及母親細心照顧，始逐漸恢復，原審謂上訴人之憂鬱症
    與被上訴人無關，有判決不備理由之違法。
三、證據：除援用第一審所提證據外，補提外埔國民小學學生學
    皆為影本）為證。
乙、被上訴人方面：
一、聲明：駁回上訴。
二、陳述：除與原判決記載相同者，茲引用之外，補稱：
  (一)被上訴人固於91年9 月上旬有傷害上訴人之事實，惟事端起
    於上訴人婚後好吃懶做，被上訴人屢次勸誡，上訴人均無動
    於衷，事發當日，上訴人仍不聽勸導幫忙家務，且對被上訴
    人回嘴，被上訴人一時心急，而對上訴人拉扯，並持抓背竹
    器敲打上訴人一、二下，被上訴人見上訴人哭泣，即未再續
    行傷害上訴人。
  (二)上訴人因傷所支出之醫療費150 元，被上訴人願意賠付，至
    其請求生活照顧支出300,000 元，應非法之所許；蓋上訴人
    本身並未支出上開費用，而上訴人之母照顧上訴人乃天性使
    然，依有損害才有賠償之原則，上訴人未支出本筆費用，當
    然無從請求。
  (三)又上訴人請求精神慰撫金300,000 元，亦屬過高，上訴人為
    此請求，無非以其為被上訴人所傷害，導致其有嚴重焦鬱症
    而發生自殘行為，故請求之，然上訴人並非被上訴之本案傷
    害行為才有上述情形，上訴人為此主張，請其舉證證明之；
    反觀上訴人返回娘家後仍希望回來與被上訴人同居，由此可
    證被上訴人及家人平日對待上訴人不薄，否則上訴人何以執
    意要與被上訴人同居。
　(四)上訴人弱智，被上訴人智能亦低下，雙方情緒管理欠佳，上
    訴人早有自殘行為，被上訴人亦不知如何處理，故電話告知
    上訴人母親92年7 月30日筆錄稱：「被告後來有打電話給我
    說，告訴人曾經拿刀割腕說要自殺，叫我開車將告訴人帶回
    ，大約結婚後四個月，被告‧‧‧說，如果告訴人回家要我
    將家裡的刀子收起來‧‧‧」由此可證，被上訴人亦擔心上
    訴人之自殘行為，且好意提醒上訴之母親，並請教如何防範
    ，故被上訴人實在擔心上訴人，並無虐待上訴人之情事，又
    兩造智能低下，且無任何財產，本案事出有因，上訴人所受
    傷害輕微，且亦與有過失，故其請求300,000 元慰撫金，顯
    然過高。
  (五)另上訴人雖遭被上訴人打傷，然是否因此造成其精神錯亂，
    其間有無因果關聯，亦待查證；再者，收驚並非法定治療方
    式，其請求上訴人支付收驚費用，應屬無據。又上訴人之母
    親是否需全職照顧上訴人，亦有待醫師證明，且上訴人母親
    之工作損失，並非上訴人之損失，縱有損害，亦應以紀連
    理名義請求，不得以上訴人名義請求，又甲○○亦參與擴大
    就業方案，至台中縣外埔分駐所工作，結束後亦留在該處當
    義工，足證其精神狀況良好，其母亦無須照顧，故其請求無
    理由。綜上，本案傷害行為，並非全然被上訴人之錯誤所造
    成，上訴人之不當行為，引起被上訴人不當之反應，故上訴
    人亦有過失，被上訴人如須賠償，則主張過失相抵，以符公
    平。
    理  由
一、本件係被上訴人涉犯傷害上訴人，經上訴人提起損害賠償之
    附帶民事訴訟（本院92年度附民字第54號），由本院刑事庭
    裁定移送本院斗六簡易庭審理，上訴人因不服原審判決駁回
    其部分請求而聲明上訴，合先敘明。
二、上訴人起訴主張：兩造為夫妻，被上訴人於91年9 月上旬某
    日，在雲林縣北港鎮○○里○○路103 號住處，因其智障動
    作遲緩而動怒，竟基於傷害之犯意，毆打其臉、手、腳等部
    位，致其受有左右臂瘀血、左大腿瘀血及右膝紅腫等傷害，
    甚將其遺棄在台中縣大甲鎮市場，拒絕其返家，其遭被上訴
    人長期欺凌，以致精神不穩，有嚴重焦鬱症，曾割腕2 次，
    上吊1次，其母不得已乃辭去每月薪資30,000 元之工作，全
    力照護其1 年，以防意外發生，其母因而減少薪資收入，損
    失約360,000 元。又其因被上訴人之上開傷害行為，曾就醫
    診治，計支出醫療費用150 元。再者，其為被上訴人傷害，
    致罹患嚴重焦鬱症而有輕生傾向，為此請求被上訴人應賠償
    其精神慰撫金300,000 元。另，其至林口長庚醫院就醫支出
    計程車費共計12,000元，至本院開庭支出計程車費共計17,5
    00元。收驚及作法事共計支出22,200元。綜上，考量兩造之
    教育程度、經濟情況，僅請求被上訴人賠償其500,000 元，
    及自起訴狀繕本送達之翌日起至清償日止，按年息百分之五
    計算之利息。
三、被上訴人則辯以：伊確有傷害上訴人並被判刑確定之事實，
    但伊會動手毆打上訴人，實因上訴人好吃懶作，從不知幫忙
    家務，甚回嘴爭吵，致引起本案傷害事件發生，上訴人亦有
    過失。上訴人請求醫療費用150 元部分，伊願意賠付，惟收
    驚及做法事之費用非屬法定治療之方式，伊不同意支付。又
    縱伊有毆打上訴人，惟上訴人傷勢輕微，是否因此而造成上
    訴人精神錯亂，其間有無因果關係，均待查證。且上訴人母
    親之工作損失，並非上訴人之損失，不得以上訴人之名義請
    求，又上訴人因擴大就業方案，曾至台中縣外埔分駐所工作
    ，結束後並留於該處當義工，其精神狀況良好，顯無須由其
    母親全職照顧，上訴人此部分之請求自屬無據。又上訴人請
    求之精神慰撫金額過高，伊認為本件伊應賠償之金額總計以
    20,000元為合理等語置辯。
四、本件上訴人主張：其於91年9 月上旬為被上訴人毆打受有左
    右臂瘀血、左大腿瘀血及右膝紅腫等傷害之事實，業據提出
    與所述相符之台中縣新大同聯合診所診斷證明書為證，並為
    被上訴人所自認，且被上訴人上揭傷害上訴人犯行，亦經本
    院北港簡易庭以92年度港簡字第134 號及本院92年度簡上字
    第79號刑事判決判處拘役30日確定，有本院上開刑事案卷影
    本在卷可稽，是上訴人所主張之上揭事實，自堪信為實在。
    從而，上訴人依據侵權行為法則，請求被上訴人負損害賠償
    責任，洵屬有據。
五、按因故意或過失不法侵害他人權利者，負損害賠償責任；又
    不法侵害他人之身體或健康者，對於被害人因此增加生活上
    之需要時，應負損害賠償責任；再不法侵害他人之身體、健
    康、名譽、自由、信用、隱私、貞操、或不法侵害其他人格
    法益而情節重大者，被害人雖非財產上之損害，亦得請求賠
    償相當之金額。民法第184 條第1 項前段、第193 條第1 項
    、第195 條第1 項前段分別定有明文。被上訴人既不法侵害
    上訴人之身體，上訴人依法請求被上訴人賠償其損失，自屬
    有理，茲審酌上訴人可得請求賠償之項目及金額如下：
  (一)醫療費用部分：
    上訴人主張其為被上訴人毆傷曾就醫治療，計支出150 元一
    節，為被上訴人所自認，是上訴人請求被上訴人賠償此部分
    費用，自應准許。另上訴人主張至林口長庚醫院看診，計支
    出掛號費840 元部分，雖據上訴人提出林口長庚醫院之收據
    及診斷證明書為證，然觀諸診斷證明書上所載，係上訴人為
    治療精神上疾病而至該醫院看診，並非為治療其為被上訴人
    毆打所致之傷害，是此部分費用顯非因本件傷害行為所支出
    ，上訴人請求被上訴人賠償其此部分費用自難准許。
  (二)生活照顧支出部分：
    上訴人主張：其遭被上訴人長期欺凌，精神不穩，致罹患焦
    鬱症，其母親為照顧其而辭去工作，被上訴人應賠償其母親
    紀連理辭去工作之一年薪資損失360,000 元云云，並提出
    長庚紀念醫院93年4 月14日診斷證明書影本及林北海出具之
    工作證明書各一件為證。然按附帶民事訴訟，係因犯罪而受
    損害之人，為請求回復其損害，於刑事訴訟程序附帶提起之
    民事訴訟，故提起是項訴訟，須限於起訴之犯罪事實侵害個
    人私權，致生損害者，始得為之（最高法院23年度附字第24
    8 號判例可參）。又刑事庭移送民事庭之附帶民事訴訟，僅
    移送後之訴訟程序應適用民事訴訟法，至移送前之訴訟行為
    是否合法，仍應依刑事訴訟法決定之（最高法院亦著有52年
    台上字第3055號判例可資參照）。查，本件上訴人係因於91
    年9 月上旬某日，在雲林縣北港鎮○○里○○路103 號住處
    ，為其夫即被上訴人毆打，致受有左右臂瘀血、左大腿瘀血
    及右膝紅腫等傷害，被上訴人傷害上訴人犯行部分經檢察官
    提起公訴，而上訴人於上開刑事案件第二審辯論終結前，提
    起本件附帶民事訴訟等情，此有卷附之本院92年度附民第54
    號刑事卷可稽。是上訴人主張其為被上訴人長期欺凌，致罹
    患焦鬱症，所述情節顯非被上訴人上開傷害犯行接受偵審之
    範疇，是上訴人縱因此受有損害，依上開說明，亦不得以附
    帶民事訴訟請求賠償。再者，訴外人紀連理為照護罹患焦
    鬱症之上訴人，因而辭去原有工作，以致短少1 年之薪資收
    入360,000 元，縱或屬實，然此部分損失，亦係紀連理個
    人所受之損害，並非上訴人因上開傷害犯罪事實所生之損害
    ，職是被上訴人辯稱：上訴人母親紀連理辭職後，其個人
    工作所得減損部分，不得以上訴人名義請求等語，尚非無據
    ，應堪可採。從而，上訴人就此部分之請求，顯不合法，應
    予駁回。
  (三)計程車費及收驚、作法事費用：
    上訴人主張：其至林口長庚醫院就醫，共支出計程車費12,0
    00元。至本院開庭，共花費計程車資17,500元。收驚及作法
    事共計支出22,200元，應由被上訴人賠償云云，並提出計程
    車收費收據及收驚收據等為證。然查，本件上訴人至林口長
    庚醫院係為治療精神上疾病，並非治療因被上訴人毆打所致
    之傷害等情，已如前述，此部分計程車費之請求，自難准許
    。上訴人另請求從台中至雲林開庭往返之交通費用，惟此部
    份之支出乃上訴人提出本件訴訟之花費，與被上訴人傷害行
    為並無直接之因果關係，此部份費用亦難准許。而收驚及做
    法事費用，顯非醫療必要之費用，自應予剔除，不應准許。
  (四)非財產上之損害：
    上訴人主張兩造為夫妻，被上訴人不知憐惜，動輒打罵，甚
    將其毆傷，致其精神至感痛苦，爰請求300,000 元之慰撫金
    乙節，經本院斟酌實際情況，考量兩造為夫妻關係，上訴人
    原屬智能不足之人，業據上訴人陳明在卷，及上訴人受傷之
    程度、兩造之年齡、身分、地位、經濟能力、上訴人經此事
    件所受身心創傷等一切情況，認上訴人請求300,000 元，尚
    屬過高，應予酌減為50,000元，方屬公允，逾此數額之請求
    ，為無理由，不予准許。
  (五)綜上，上訴人依據侵權行為之法律關係，請求被上訴人賠償
    50,150元，及自起訴狀繕本送達之翌日即92年7 月31日起至
    清償日止，按年利率百分之五計算之利息，洵屬正當，應予
    准許，逾此金額之請求，即非有據，應予駁回（本案被上訴
    人收受起訴狀繕本日期為92年7 月30日，有卷附之刑事附帶
    民事起訴狀可考，其遲延利息起算日，應為92年7 月31日，
    原審判令上開金額自93年2 月28日起計算遲延利息，顯有未
    符，然上訴人就此對其不利部分並未聲明不服，本院即不予
    審究，附此敘明）。原審就上開應駁回部分因而為上訴人敗
    訴之判決，經核並無不當，上訴人上訴意旨猶執前詞指摘原
    判決不當，聲明求為廢棄改判，為無理由，應予駁回。
　(六)末依民事訴訟法第477 條規定：「當事人在第二審不得提出
    新攻擊或防禦方法。但有下列情形之一者，不在此限：(1)因
    第一審法院違背法令致未能提出者。(2)事實發生於第一審法
    院言詞辯論終結後者。(3)對於在第一審已提出之攻擊或防禦
    方法為補充者。(4)事實於法院已顯著或為其職務上所已知或
    應依職權調查證據者。(5)其他非可歸責於當事人之事由，致
    未能於第一審提出者。(6)如不許其提出顯失公平者。前項但
    書各款事由，當事人應釋明之。違反前二項之規定者，第二
    審法院應駁回之」。上揭規定，亦為簡易訴訟事件之第二審
    程序所準用，此觀同法第436 條之1 第3 項規定自明。上訴
    人提起本件上訴後，雖曾具狀聲請本院向林口長庚醫院函查
    其憂鬱成病時間及原因。惟未依上揭規定表明其事由，並予
    以釋明，是其上揭請求已難憑准。況上訴人是否如其所述其
    為被上訴人長期欺凌，以致罹患嚴重焦鬱症等情，已逾原刑
    事案件偵審之範疇，是上訴人縱因罹患嚴重焦鬱症而受有損
    害，依上開說明，就此部分損害亦不得以附帶民事訴訟請求
    賠償，故其所為證據調查聲請及其它舉證，核與判決之結果
    均無影響，爰無一一審究之必要，附此敘明。
  (七)據上論結，本件上訴為無理由，依民事訴訟法第436 條之 1
    第3 項、第449 條第1 項、第78條，判決如主文。
中　　華　　民　　國　　94　　年　　2 　　月　　23　　日
                  民事第一庭    審判長法  官　蕭守田
                                      法  官　蔡碧蓉
                                      法  官  蔣得忠
中　　華　　民　　國　　94　　年　　2 　　月　　23　　日
以上正本係照原本作成。
本件不得上訴。
                                      書記官　周玄鎮
